【裁判字號】    94,易,1281
【裁判日期】    950627
【裁判案由】    違反著作權法
【裁判全文】
臺灣臺北地方法院刑事判決              94年度易字第1281號
公  訴  人  臺灣臺北地方法院檢察署檢察官
被      告  中華長城工程股份有限公司
兼代表人    乙○○
上二人共同
選任辯護人  張仁龍律師
            林攸彥律師
上列被告因違反著作權法案件，經檢察官提起公訴（93年度調偵
續字第34號），本院判決如下：
    主  文
乙○○意圖營利而以重製之方法侵害他人之著作財產權，處有期
徒刑肆月，如易科罰金，以佰元折算壹日。
中華長城工程股份有限公司法人之受雇人，因執行業務，以犯意
圖營利而以重製之方法侵害他人之著作財產權罪，科罰金新台幣
拾萬元。
    事  實
一、乙○○係址設臺北市○○區○○路二段二四五號七樓Ａ室中
    華長城工程股份有限公司（下稱中華長城公司）之參與執行
    業務之人（八十五年十二月四日設立登記後，原由其配偶詹
    淑雅擔任負責人，嗣於九十二年十二月二十三日方改由其自
    任登記負責人），且為法人之受雇人，明知「萊特板（ＬＩ
    ＴＥＣＰＡＮＥＬＳＹＳＴＥＭ）」第二版型錄乃萊特建材
    股份有限公司（下簡稱萊特公司）享有著作財產權之語文著
    作，未經萊特公司同意或授權，不得擅自重製，竟意圖營利
    ，為使中華長城公司順利出售板材予佳榮營造股份有限公司
    （下稱佳榮公司），而成為「國立嘉義大學圖書資訊大樓新
    建工程」之協力廠商，乃於民國九十二年八月間某日（正確
    日期不詳），先將「萊特板（ＬＩＴＥＣＰＡＮＥＬＳＹＳ
    ＴＥＭ）」第二版型錄上ａ—４頁、ａ—５頁、ａ—６頁、
    ａ—７頁、ｂ—１頁、ｂ—２頁、ｂ—３頁、ｂ—４頁、ｂ
    —５頁、ｂ—６頁、ｂ—１３頁、ｂ—１４頁、ｂ—１５頁
    、ｂ—１６頁、ｂ—１７頁、ｂ—１８頁、ｂ—１９頁、ｂ
    —２０頁、ｃ—１頁、ｃ—２頁、ｃ—６頁、ｃ—７頁、ｃ
    —８頁、ｃ—９頁之內容影印，並將其上有註明萊特公司之
    「ＬＩＴＥＣ」商標、「萊特板」、「三明治板」、「ＰＲ
    ＯＦＩＬＥ」及「製品編號」等足以辯識為萊特公司商品之
    型號、字樣均加以塗銷，並將ｃ—１、ｃ—２頁藍色水泥部
    分反白予以複印後，置放於中華長城公司型錄封面內頁中，
    佯為該公司所自行創作之型錄，並將前開型錄暨其製作之板
    材測試報告等文件，一併委由不知情之丁○○送交予佳榮公
    司之承辦人員戊○○，以供佳榮公司作為前開新建工程之「
    預鑄板輕間隔牆工程送審資料」，於九十二年八月二十五日
    、同年十一月十日先後二次經不知情之戊○○提交予沈祖海
    聯合建築師事務所進行審查，而侵害萊特公司就上揭語文著
    作享有之著作財產權。
二、案經萊特公司訴由臺灣臺北地方法院檢察署檢察官偵查起訴
    。
    理    由
一、證據能力部分：
    按被告以外之人於審判外之言詞或書面陳述，除法律有規定
    者外，不得作為證據；又被告以外之人於審判外之陳述，雖
    不符合同法第一百五十九條之一至第一百五十九條之四之規
    定，但經當事人於審判程序同意作為證據，法院審酌該言詞
    陳述或書面陳述作成時之情況，認為適當者，亦得為證據。
    當事人、代理人或辯護人於法院調查證據時，知有第一百五
    十九條第一項不得為證據之情形，而未於言詞辯論終結前聲
    明異議者，視為有前項之同意，刑事訴訟法第一百五十九條
    第一項及第一百五十九條之五分別定有明文。查本判決下列
    所引用之各該被告以外之人於審判外之陳述，當事人及辯護
    人於本院準備程序及審判期日中均未表示反對意見，且迄至
    言詞辯論終結前亦未再聲明異議，本院審酌上開證據資料製
    作時之情況，尚無違法不當及證明力明顯過低之瑕疵，亦認
    為以之作為證據應屬適當，故揆諸前開規定，爰逕依刑事訴
    訟法第一百五十九條之五規定，認前揭證據資料均有證據能
    力，合先敘明。
二、訊據被告乙○○固坦承為中華長城公司之負責人，惟矢口否
    認有違反著作權法犯行，辯稱：伊和佳榮公司之合約是材料
    買賣，伊只提供材料樣品檢測報告及進口證明，佳榮公司要
    送審之資料內容伊不清楚，且因測試報告是伊公司做的，所
    以才交付中華長城公司之大小章蓋伊公司之證照，當時伊人
    在嘉義，所以委託丁○○去佳榮公司交付測試報告並蓋章，
    萊特板型錄是戊○○拿給伊看，說他們工地就是要用類似這
    種東西，並非伊所重製云云（參見本院卷第二一頁反面、五
    九頁反面），經查：
  (一)被告乙○○係中華長城公司之實際負責人，於八十五年十二
    月四日設立登記時，原由其配偶詹淑雅擔任負責人，於九十
    二年十二月二十三日方改由其自任登記負責人，其於參與本
    件業務時，為法人之受雇人，於九十二年間與佳榮公司簽訂
    材料買賣合約書，欲銷售中華長城公司之板材予佳榮公司，
    而成為「國立嘉義大學圖書資訊大樓新建工程」之協力廠商
    ，並於九十二年八月間某日（正確日期不詳），曾提供台灣
    防火科技有限公司測試報告等相關資料供佳榮公司作為「國
    立嘉義大學圖書資訊大樓新建工程」之「預鑄板輕間隔牆工
    程」送審文件，一併委由丁○○送交予佳榮公司之承辦人員
    戊○○，以供佳榮公司作為前開新建工程之「預鑄板輕間隔
    牆工程送審資料」，於九十二年八月二十五日、及同年十一
    月十日先後二次經戊○○提交於沈祖海聯合建築師事務所審
    查等情，業據被告於偵查及本院審理中供述不諱（參見他字
    卷第一四五至一四六頁及本院卷第二一頁反面），且經證人
    戊○○、丁○○於偵查及本院審理中結證屬實，復有材料買
    賣合約書一份、臺北市政府營利事業登記證二紙、中華民國
    九十二年十一月十四日沈祖海聯合建築師事務所函暨函附之
    送審資料一份附卷可稽（參見九十三年度他字第三二二號，
    下簡稱他字卷第三三至一三０頁、一四八頁、及本院卷第二
    三至二七頁），此部分事實，應殆無疑義。
  (二)「萊特板（ＬＩＴＥＣ  ＰＡＮＥＬ  ＳＹＳＴＥＭ）」第
    二版型錄之文字說明、圖說及相片之撰寫及編排均為萊特公
    司負責人甲○○所創作，部分圖樣係由萊特公司員工丙○○
    所繪製，且由告訴人萊特公司享有著作財產權乙節，業經告
    訴代理人蔡文燦律師指述在卷，且經證人甲○○、丙○○到
    庭結證明確（參見九十三年度調偵續字第三四號卷第八至十
    二頁、及本院二卷第一一八至一二０頁、一五四至一五五頁
    ），且有萊特版型錄手稿一份及光碟一片、暨相關圖說原稿
    在卷為憑（參見本院卷第四十頁、一六二至二一一頁及外放
    證物袋），而經本院勘驗告訴人公司所提出之光碟及圖說結
    果，其中確有部分與萊特板型錄內所附相片暨相關設計圖原
    稿相同無誤，此有本院九十五年五月九日勘驗筆錄一份附卷
    可稽（見本院二卷第三八至九六頁），而該萊特版型錄非僅
    係單純之產品說明書，而屬結合文字、相片與圖說之創作，
    符合成為語文著作之範圍，並無著作權法第九條所定不得為
    著作權標的之情形，且並無其他證明其為抄襲他人之作品，
    應符合獨立創作（即原始性）之原則，應屬受著作權法保護
    而有著作權之語文著作，未經告訴人公司同意或授權，不得
    擅自重製其著作。
  (三)次查，佳榮公司於九十二年八月二十五日、及同年十一月十
    日二次送交予沈祖海聯合建築師事務所審查之「預鑄板輕間
    隔牆工程送審資料」均有含中華長城公司所提供之型錄，且
    該型錄內容與「萊特板（ＬＩＴＥＣＰＡＮＥＬＳＹＳＴＥ
    Ｍ）」第二版型錄上ａ—４頁、ａ—５頁、ａ—６頁、ａ—
    ７頁、ｂ—１頁、ｂ—２頁、ｂ—３頁、ｂ—４頁、ｂ—５
    頁、ｂ—６頁、ｂ—１３頁、ｂ—１４頁、ｂ—１５頁、ｂ
    —１６頁、ｂ—１７頁、ｂ—１８頁、ｂ—１９頁、ｂ—２
    ０頁、ｃ—１頁、ｃ—２頁、ｃ—６頁、ｃ—７頁、ｃ—８
    頁、ｃ—９頁之內容相較，除其上註明萊特公司之「ＬＩＴ
    ＥＣ」商標、「萊特板」、「三明治板」、「ＰＲＯＦＩＬ
    Ｅ」及「製品編號」等足以辯識為萊特公司商品型號、字樣
    者遭他人塗銷，及ｃ—１、ｃ—２頁藍色水泥部分變成反白
    等情形外，其餘均完全相同等情，業經證人甲○○於本院審
    理中到庭逐一比對卷附之送審資料與告訴人公司萊特版型錄
    第二版後結證屬實（參見本院卷第一五五頁、及第一六一頁
    之附件勘驗結果所示），並有前揭沈祖海聯合建築師事務所
    函暨函附之送審資料一份（被告公司型錄部分參見他字卷第
    一０六至一二九頁）、及告訴人公司提出之第二版「萊特版
    型錄」一本附卷可稽（見外放證物袋），是上開送審資料之
    中華長城公司型錄內容，係完全抄襲自告訴人公司前揭型錄
    乙節，已至堪認定。
  (四)被告乙○○雖否認有交付前揭重製告訴人公司型錄之文件以
    供佳榮公司送審云云，然上開重製告訴人公司之型錄確係由
    被告聯絡證人丁○○前來中華長城公司領取，欲委託其代為
    轉交予佳榮公司，嗣經丁○○至中華長城公司向被告之姐收
    受後，再由其造舜公司員工蘇春香送至佳榮公司予證人戊○○，被告乙○○並有明確告知丁○○所送交之內容物中包含
    「型錄」等情，業據證人戊○○、丁○○分別於本院審理中
    證述甚詳（參見本院一卷第一三一至一三二頁、一三五頁背
    面至一三八頁），被告雖供稱：萊特板型錄是戊○○拿給伊
    看云云，惟縱證人戊○○確有提供萊特版型錄供被告參考，
    衡情亦無為被告重製上開告訴人公司型錄，再置放中華長城
    公司型錄之封面內頁中，以使審核者誤認上開型錄為中華長
    城公司所原創之必要甚明；此由證人丁○○於偵查中所結證
    陳稱：資料包含型錄是被告交給我，我再請師傅送過去，這
    行我做十年了，一般而言都是營造廠提供規範，由廠商提供
    符合規範之型錄，以正常情形來說，本案型錄應係由被告乙○○提供，沒有營造廠提供送審資料等語（參見九十三年度
    調偵續字第三四號卷第二六頁及九十三年度偵續字第三七二
    號卷第四五頁）偵查卷，亦可徵之。佐以被告乙○○經證人
    丁○○介紹予佳榮公司戊○○認識之目的，即係為出售中華
    長城公司之材料予佳榮公司牟利，而證人丁○○僅係佳榮公
    司下游之小包商，並未負責代佳榮公司採買施工之材料，一
    切工程所需之板材均係由佳榮公司另行找廠商採購乙節，業
    據被告自承在卷，核與證人丁○○、戊○○所為證述亦屬相
    符（參見上開本院一卷第一三一至一三七頁），衡諸證人丁○○僅為系爭工程之承包商，亦無提供材料型錄以供佳榮公
    司送審之必要，是上開型錄顯係由被告乙○○重製後，委由
    丁○○代為送至佳榮公司，至為灼然。而被告乙○○未經告
    訴人公司之同意或授權，擅自重製與告訴人前開享有著作財
    產權之著作相同之型錄，業已侵害告訴人之著作財產權，亦
    彰彰甚明。
  (五)綜上所述，被告乙○○所辯，無非卸責之詞，不足採信。被
    告二人均罪證明確，犯行洵堪認定，應予依法論科。
三、按被告行為後，著作權法業於九十三年九月一日修正公布施
    行，修正前九十二年七月九日公布施行之著作權法第九十一
    條第一項規定：意圖營利而以重製之方法侵害他人之著作財
    產權者，處五年以下有期徒刑、拘役、或併科新臺幣二十萬
    元以上二百萬元以下罰金。九十三年九月一日修正後之裁判
    時著作權法第九十一條第二項規定：意圖銷售或出租而擅自
    以重製之方法侵害他人之著作財產權者，處六月以上五年以
    下有期徒刑，得併科新臺幣二十萬元以上二百萬元以下罰金
    。被告乙○○意圖銷售中華長城公司之板材予佳榮公司營利
    ，擅自以重製方法侵害他人之著作財產權，經比較新、舊法
    之結果，以舊法較有利於被告，依刑法第二條第一項但書，
    應適用最有利於行為人之法律，即九十二年七月九日修正公
    布之著作權法，公訴意旨認比較新舊法之結果，仍應適用九
    十三年九月一日之新法，似有誤會。核被告所為，係犯九十
    二年七月九日修正公布之著作權法第九十一條第一項之意圖
    營利而以重製之方法侵害他人之著作財產權罪。被告中華長
    城公司部分，經整體條文綜合比較之結果，亦應適用九十二
    年七月九日公布修正前施行之著法作權法第九十一條第一項
    之規定較為有利，是被告中華長城公司，因其法人之受雇人
    犯罪，應亦係犯九十二年七月九日公布修正前施行之著法權
    法第一百零一條第一項之罪名。爰審酌被告乙○○前無犯罪
    前科之素行，有台灣高等法院被告前案紀錄表可參、為銷售
    中華長城公司之產品營利而起意重製告訴人公司著作之犯罪
    動機、目的、方法、重製他人著作對於該著作財產權人造成
    之損害、及犯罪後否認犯行態度，並拒絕賠償告訴人公司損
    害之態度等一切情狀，量處如主文所示之刑，並諭知易科罰
    金之折算標準，以資懲儆。又被告乙○○所重製侵害告訴人
    公司著作權之型錄，業經交付佳榮公司提出為送審資料，不
    能認仍屬被告所有，且非違禁物，故不予宣告沒收。
四、公訴意旨另以：被告乙○○係中華長城公司負責人，為執行
    業務之人，明知「輕隔間系統施工大樣圖」、「門窗開口補
    強圖」乃萊特公司享有著作財產權之圖形著作，未經萊特公
    司同意或授權，不得擅自重製，亦明知其為競爭成為佳榮公
    司投標「國立嘉義大學圖書資訊大樓新建工程」之協力廠商
    時，並無符合競標要求之圖說可供提出送審，竟為達得標目
    的，於九十二年間，自佳榮公司處取得僅供參考之上開「輕
    隔間系統施工大樣圖」、「門窗開口補強圖」後，以除去其
    上原有之萊特公司名稱、地址、工程名稱、圖名、萊特公司
    商標之方式加以重製，並將該等重製後之「輕隔間系統施工
    大樣圖」、「門窗開口補強圖」附於其製作之前開工程「預
    鑄板輕間隔牆工程送審資料」中，提出交予佳榮公司，侵害
    萊特公司之著作財產權；因認被告二人此部分亦涉犯違反著
    作權法第九十一條第一項、及同法第一百零一條第一項之罪
    嫌。
  (一)按犯罪事實應依證據認定之，無證據不得認定犯罪事實，刑
    事訴訟法第一百五十四條第二項定有明文。次按證據資料在
    證據法則上尚有對被告有利之存疑時，如無法依客觀方法排
    除此項合理之可疑時，依「罪疑利益歸被告原則」，不得以
    此項證據資料作為有罪判決之依據。申言之，認定被告有罪
    之事實應憑證據；如未能發現相當之證據，或證據不足以證
    明，自不能以推測或擬制之方法，以為裁判之基礎；且認定
    事實所憑之證據，其為訴訟上之證明，須達於通常一般人均
    不致有所懷疑，而得確信其為事實之程度者，始得據為有罪
    之認定；倘其證明尚未達到此一程度，而有合理之懷疑存在
    時，尚難為有罪之認定基礎；苟積極證據不足為不利於被告
    事實之認定時，即應為有利於被告之認定，更不必有何有利
    之證據（最高法院三十年上字第八一六號、四十年台上八六
    號、七十六年台上字第四九八六號判決參照）。
  (二)公訴人認被告乙○○涉犯上開重製告訴人公司之「輕隔間系
    統施工大樣圖」、「門窗開口補強圖」之犯行，無非係以告
    訴代理人之指述、證人丁○○、戊○○之證詞，及卷附告訴
    人公司所繪製之告證一、二圖說、與佳榮公司送交沈祖海聯
    合建築師事務所審查之「預鑄板輕間隔牆工程送審資料」等
    為其主要論據；訊據被告乙○○則堅詞否認有上揭犯行，辯
    稱：施工大樣圖是佳榮公司戊○○給伊的，因為合約是佳榮
    公司作的，圖上的章是伊公司的沒錯，伊把章交給丁○○是
    要讓佳榮公司在送審資料上蓋章，但佳榮公司要送審的資料
    內容伊不知道，因為測試報告是我們公司做的，交章是要蓋
    伊公司之證照，中華長城公司與佳榮公司簽約時，佳榮公司
    之資料就已經有萊特公司的施工大樣圖，門窗開口補強圖伊
    並未看過等語（參見本院一卷第五九頁反面）。經查：
  (三)佳榮公司戊○○確實曾將告訴人公司所繪製之「輕隔間系統
    施工大樣圖」、及「門窗開口補強圖」交付予被告乙○○參
    考乙節，業據證人戊○○於偵查及本院審理中結證稱：我們
    只交給被告施工大樣圖及補強圖，我們是提供相關圖說給協
    力廠商，提醒他們注意需符合規範才能送審，送審資料圖十
    四、十五是我交給造舜公司的，這兩張是發包圖提供給佳榮
    公司，請其依此施工等語（參見他字卷第一七一頁、及本院
    一卷第一三七頁反面），佐以證人丁○○亦到庭證稱：整本
    之施工大樣圖是戊○○拿給我，說要照圖施工，我從整本藍
    圖影印下來兩張就是他字卷第六六、六七頁之「輕隔間系統
    施工大樣圖」、及「門窗開口補強圖」，這是由本案負責施
    工之營造廠戊○○所提供，因為戊○○說他要彙整全部資料
    送給建築師審核，最後註明之營造廠送給建築師審核之資料
    ，我們只是影印施工藍圖去施工，我只印大樣圖，將建築師
    資料那一欄遮掉，印完就直接交給戊○○等語（參見本院一
    卷第一三二頁正、反面），且參之被告乙○○與佳榮公司簽
    約時，即以與送審資料圖十四、十五相同之施工圖說為附件
    ，此有材料買賣合約書一份在卷可憑（參見本院一卷第二四
    至二七頁），是上開送審資料中，縱確有與告證一、告證二
    相同之施工圖說，亦難逕認係由被告乙○○所重製後交付予
    佳榮公司甚明。
  (四)又上開送審資料圖十四、十五上雖確有蓋佳榮公司及被告乙○○印章，然上開印章當時並非在被告乙○○本人保管中，
    而係交由佳榮公司代為蓋用，送審資料上之印章亦非被告乙○○本人所蓋乙情，業據被告供述在卷，核與證人丁○○於
    偵查中證述均相符（參見偵續卷第二五頁），自難據此作為
    認定被告犯罪之證據。綜上所述，被告二人此部分犯罪，尚
    屬不能證明。因公訴人認與前揭論罪科刑部分之犯罪事實有
    單純一罪之關係，爰不另為無罪之諭知。
五、據上論斷，應依刑事訴訟法第二百九十九條第一項前段，九
    十二年七月九日修正公布之著作權法第九十一條第一項、第
    一百零一條第一項，刑法第十一條前段、第二條第一項但書
    、第四十一條第一項前段，罰金罰鍰提高標準條例第二條，
    判決如主文。
本案經檢察官鄭克盛到庭執行職務。
中    華    民    國    95    年     6    月    27    日
              刑事第十三庭  審判長 法  官 朱瑞娟
                                   法  官 鍾素鳳
                                   法  官 吳佳薇
上正本證明與原本無異。
如不服本判決，應於收受送達後十日內向本院提出上訴書狀。
中    華    民    國    95    年    7     月    3     日
                                   書記官 潘文賢
附錄本案論罪科刑法條全文：
著作權法第九十一條第一項（九十二年七月九日修正公布）
意圖營利而以重製之方法侵害他人之著作財產權者，處五年以下
有期徒刑、拘役，或併科新臺幣二十萬元以上二百萬元以下罰金
。
著作權法第一百零一條第一項（九十二年七月九日修正公布）


司法院資訊處製作；財團法人民間司法改革基金會備份。
